【裁判字號】    97,交上更(一),21
【裁判日期】    970430
【裁判案由】    業務過失致死
【裁判全文】
臺灣高等法院臺中分院刑事判決    97年度交上更(一)字第21號
上  訴  人
即  被  告  乙○○
                      2號
選任辯護人  魏順華律師
上列上訴人因業務過失致死案件，不服臺灣臺中地方法院95年度
交訴字第107號中華民國96年3月14日第一審判決（起訴案號：臺
灣臺中地方法院檢察署95年度相字第8548號），提起上訴，本院
判決後由最高法院撤銷發回，本院判決如下：
    主  文
原判決撤銷。
乙○○無罪。
    理  由
壹、程序方面：
一、按被告以外之人，於審判外之言詞或書面陳述，「除法律有
    規定者外」，不得作為證據。刑事訴訟法第159條第1項定有
    明文。本條立法理由明確說明：本條所謂「法律有規定者」
    ，係指本法第159條之1至第159條之5及第206條等規定。次
    按刑事訴訟法第206條第1項規定：「鑑定之經過及其結果，
    應命鑑定人以言詞或書面報告。」又法院或檢察官囑託相當
    之機關鑑定，準用第206條第1項之規定，同法第208條第1項
    亦有明文規定。是鑑定報告書之內容應包括鑑定經過及其結
    果，法院囑託鑑定機關為測謊鑑定時，受囑託之鑑定機關不
    應僅將鑑定結果函覆，並應將鑑定經過一併載明於測謊之鑑
    定報告書中。若鑑定報告書僅簡略記載鑑定結果而未載明鑑
    定經過，既與法定記載要件不符，法院自應命受囑託機關補
    正，必要時並得通知實施鑑定之人以言詞報告或說明。否則
    ，此種欠缺法定要件之鑑定報告不具備證據資格，自無證據
    能力可言（最高法院93年度台上字第6562號判決意旨參照）
    。準此，受法院或檢察官囑託之機關鑑定，倘其鑑定報告書
    已載明鑑定經過及結果，復經囑託鑑定之法院或檢察官通知
    實施鑑定之人以言詞報告或說明，即與法定記載要件相符，
    具備證據資格，有證據能力。
二、查，原審法院曾於民國（下同）95年8月28日依職權將本件
    車禍中，關於被告乙○○是否有過失責任，囑託中華車輛交
    通事故鑑定技術研究學會鑑定，並經該學會之鑑定人甲○○
    於95年9月1日完成鑑定提出鑑定書並附鑑定人結文在案（見
    原審卷第51至58頁）。而該鑑定書參照卷內資料，分就道路
    狀況、駕駛行為、肇因分析等鑑定經過詳細記載，最後作肇
    事因素（結果）鑑定研判，核與上開規定、說明所示之鑑定
    法定記載要件相符，應具有證據能力。
三、檢察官在原審雖以該鑑定書未載明鑑定人資格、學經歷，而
    主張不具證據能力云云。然查，上開鑑定人甲○○於本院上
    訴審到庭具結陳稱：其曾擔任車輛事故鑑定工作有20餘年，
    前曾擔任臺灣省行車事故覆議鑑定委員會副主任委員，時間
    有10年之久，而鑑定之案件即有2萬800件至3萬1200件之多
    （每週大約鑑定40到60件）；其目前任職逢甲大學，教授肇
    事科學鑑定，有關車輛事故鑑定之著作，已出版者有4本，
    即「車禍處理鑑定實務100問」、「肇事鑑定技術之研究」
    、「車禍鑑定DIY」及「肇事鑑定新思維」等語（見本院上
    訴卷第61頁背面至64頁），並提出司法院90年10月12日（90
    ）院台人三字第25079號函，內容記載敦聘鑑定人甲○○擔
    任司法院90年度「法院辦理交通案件法官專業研習會」講座
    之函文1紙在卷為憑（見本院上訴卷第70頁）。可見，鑑定
    人甲○○就車輛行車事故之鑑定具有專門知識及經驗，檢察
    官上開質疑，容有誤會，先此敘明。
貳、實體方面：
一、起訴意旨略以：被告乙○○係統聯汽車客運公司之駕駛員，
    係以從事駕駛為其業務之人，於94年10月24日晚間，駕駛車
    牌736-FA號營業大客車，沿臺中市○○路由東往西方向行駛
    ，於同日22時50分許，行至青海路與上石路口，行駛內側快
    車道。適鍾茂彰（另由檢察官為緩起訴處分）駕駛車牌
    H6-3952號自用小客車，於上開交岔路口路邊臨時停車後，
    疏未注意後方來車，即逕行起步駛入外側快車道。適有紀乃
    文（另由檢察官為緩起訴處分）騎乘車牌H66－080號重型機
    車附載許素娟亦行至上開交岔路口，為閃避鍾茂彰上開自用
    小客車，亦疏未注意後方來車，而變換車道至外側快車道接
    近內側快車道處。乙○○行車原應注意前述紀乃文為閃避鍾
    茂彰車輛而變換車道之車前狀況，及保持與紀乃文騎乘之機
    車併行之安全間隔，採取減速慢行之必要安全措施，而依當
    時情形：夜間有照明，晴天，路面乾燥無缺陷，無障礙物，
    視距良好，乙○○駕駛之大客車亦配有照後鏡，可清晰照到
    車旁狀況，並無任何不能注意之情事，乙○○竟疏未注意採
    取必要之安全措施，全未減速，致擦撞行駛於右前方由紀乃
    文騎乘之機車。紀乃文被擦撞後，重心不穩，致機車向左倒
    地，紀乃文及後方附載之乘客許素娟亦均倒地，許素娟之顱
    腦挫傷及胸腔內出血、頭胸部挫傷，經緊急送醫後，延至翌
    日2時20分許死亡。因認被告乙○○涉有刑法第276條第2項
    業務過失致人於死之罪嫌云云。
二、按犯罪事實應依證據認定之，無證據不得認定犯罪事實；又
    ，不能證明被告犯罪者，應諭知無罪之判決，刑事訴訟法第
    154條第2項、第301條第1項前段分別定有明文。又，認定犯
    罪事實所憑之證據，雖不以直接證據為限，間接證據亦包括
    在內；然而無論直接或間接證據，其為訴訟上之證明，須於
    通常一般之人均不致有所懷疑，而得確信其為真實之程度者
    ，始得據為有罪之認定，倘其證明尚未達到此一程度，而有
    合理之懷疑存在時，基於無罪推定之原則，即應為無罪之判
    決（最高法院76年台上字第4986號判例參照）。再者，刑事
    訴訟法第161條已於民國91年2月8日修正公布，其第1項規定
    ：檢察官就被告犯罪事實，應負舉證責任，並指出證明之方
    法。因此，檢察官對於起訴之犯罪事實，應負提出證據及說
    服之實質舉證責任。倘其所提出之證據，不足為被告有罪之
    積極證明，或其指出證明之方法，無從說服法院以形成被告
    有罪之心證，基於無罪推定之原則，自應為被告無罪判決之
    諭知（最高法院92年度台上字第128號判例意旨參照）。再
    按刑法上之過失，其過失行為與結果間，在客觀上有相當因
    果關係始得成立。所謂相當因果關係，係指依經驗法則，綜
    合行為當時所存在之一切事實，為客觀之事後審查，認為在
    一般情形下，有此環境、有此行為之同一條件，均可發生同
    一之結果者，則該條件即為發生結果之相當條件，行為與結
    果即有相當之因果關係。反之，若在一般情形下，有此同一
    條件存在，而依客觀之審查，認為不必皆發生此結果者，則
    該條件與結果不相當，不過為偶然之事實而已，其行為與結
    果間即無相當因果關係（最高法院76年台上字第192號判例
    意旨參照）。
三、公訴人認被告乙○○涉嫌刑法第276條第2項業務過失致人於
    死罪行，係以：(一)證人即當時乘坐鍾茂彰自用小客車之鍾茂
    彰友人邱昌鵬於偵查中之證述、證人即機車駕駛紀乃文於警
    詢、偵審中之證述，證人即小客車駕駛人鍾茂彰於警詢、偵
    訊中之供述，並有道路交通事故現場圖、談話紀錄表、道路
    交通事故調查報告表(一)、(二)、臺中市○○○○道路交通事故
    補充資料表、臺中市○○○道路交通事故當事人登記聯單、
    臺中市第六分局交通分隊警察局現場勘察報告。(二)被告於警
    詢、偵審中所供肇事之經過，及其所駕駛營業大客車之行車
    紀錄表。(三)臺灣省臺中市區車輛行車事故鑑定委員會鑑定、
    臺灣省車輛行車事故覆議鑑定委員會覆議鑑定書，為主要論
    據。
四、訊據上訴人即被告（下稱被告）乙○○固不否認其係受僱於
    統聯客運之駕駛，於上開時地與紀乃文騎乘之機車發生車禍
    ，致該機車乘客許素娟死亡之事實，惟辯稱：伊當時係於內
    側快車道直行行駛，既未超速亦未任意變換車道，是紀乃文
    突然騎乘機車自外側快車道侵入，擦撞伊所駕駛大客車之右
    側面，伊無法注意車旁狀況，伊無過失云云。
五、經查：
(一)被告所駕駛營業大客車，於肇事前後係於內側快車道直行，
    並未變換車道：
１、被告於94年10月25日凌晨零時28分，在現場接受警員詢問時
    陳稱：「我駕駛車號736-FA沿青海路內側快車道往河南路方
    向行駛，當時我看右後鏡（廣角後鏡）時發現自小客車H6-3
    952臨停於快慢車道間，而一部重機車H66─080在自小客車
    後方尚未超越自小客車，而我認為可以安全通行時我便超越
    ，當我聽到撞擊聲時，我發現機車撞及我車後未立即倒地，
    後又撞及自小客車號H6-3952後才倒地」（見相驗卷第37 頁
    ）。於同日下午4時10分，檢察官相驗時供稱：「我當時是
    由東往西開在青海路上的內側快車道，到了上石路口時，發
    現前方是綠燈，我就開過去，我當時看到紀乃文騎機車在我
    車前右前方，是在外側快車道上，我想應該可以安全通過，
    所以就直行，後來鍾茂彰的自小客車不知何時開到外側的快
    車道，紀乃文的機車也慢下來，所以他的車就與我的大客車
    變成平行……我還是直行，我不知道紀乃文的機車何時騎到
    內側的快車道被我的車撞倒」（見相驗卷第65頁）。復於原
    審供稱：「我第1（次）看到證人紀（乃文）就是過（上一
    個）十字路口（青海路與弘孝路口）時，證人紀（乃文）離
    鍾茂彰的車子還有一段距離，約十公尺左右，當時證人紀（
    乃文）是騎機車在慢車道與外側車道的邊線上，當時證人紀
    （乃文）在我的右前方，離我有一個車道寬的距離，在我的
    右前方，在我的車頭之前。……我看到鍾茂彰的車頭出來，
    證人紀（乃文）在鍾茂彰車的左側後方，我看到時，鍾茂彰
    的車子有起步由慢車道向左切入外側車道，尚未整個車子切
    入外側車道。……（青海路與上石路口）我尚未超越鍾茂彰
    的車子與證人紀（乃文）的車子時，我有看到證人紀（乃文
    ）的機車突然超出來，行駛在外側車道並沒有侵入到內側車
    道，但他沒有打左方向燈」等語（見原審卷第90、91頁）。
２、肇事機車騎士紀乃文於94年10月25日凌晨零時，在現場接受
    警員詢問時陳稱：「我駕駛車號H66-080，沿青海路外側快
    車道往河南路方向行駛，當時發現一部自小客車車號H6-395
    2臨停快慢車道間，而我便向左超越該車，而遊覽車號736－
    FA由我左後方駛來」（見相驗卷第36頁）；於同日下午4時
    10 分，檢察官相驗時復供稱：「當時我騎H66-080號機車，
    後面載死者，騎到臺中市○○路○○路口，有一台自小客車
    （按：H6-3952號），他沒有打方向燈，我打算從他左（邊
    ）轉過去，我當時騎在快車道上，後來我聽到後面有公車的
    聲音，從我後面很快開過來，撞倒我機車的左後照鏡……但
    是機車還未倒地，無法正常騎，後來機車才往前滑，往左邊
    倒」等語（見相驗卷第64頁背面）。
３、H6-3952號自用小客車駕駛人鍾茂彰於94年10月25日下午4時
    10分，檢察官相驗時供稱：「……停在青海路上石路口之慢
    車道上，讓我朋友下車之後，我打方向燈，要從慢車道切到
    快車道，出去時並未發現機車，等快到外側快車道，發現紀
    乃文所騎的機車在我的左後角」等語（見相驗卷第65頁背面
    ）。
４、證人邱昌鵬（即當時乘坐鍾茂彰自用小客車之鍾茂彰友人）
    於94年10月25日偵查中具結證述：「當時是邱茂彰開車載我
    停在青海路與上石路口讓我下車……聽到一聲撞擊聲，我就
    看到統聯的車子往前開，鍾茂彰的車子停下來……後來也看
    到統聯的車子也停下來」等語（見相驗卷第67頁背面）。
５、又卷附警方所繪道路交通事故現場圖記載：機車倒地最初刮
    地痕之起點，位於外側快車道上，距離內外快車道分道線只
    有0.2公尺（見相驗卷第35頁），參照紀乃文上開所述：機
    車在與大客車撞擊時，未立即倒地，再不正常行駛一段距離
    後才左倒等語，再綜觀被告、紀乃文、鐘茂彰、邱昌鵬四人
    上開證述，可知被告駕駛大客車行駛於內側快車道直行，紀
    乃文駕駛機車，行駛於外側快車道，準備超越鍾茂彰之自小
    客車，鍾茂彰則駕駛自小客車自慢車道起駛，變換至外側快
    車道與慢車道之間，此時，紀乃文見鍾茂彰變換車道、佔用
    外側快車道，即向左改變行車方向準備超越斜向之鍾茂彰之
    自用小客車，而被告駕駛大客車因自前一個十字路口（青海
    路與弘孝路口），即行駛於內側快車道，適於紀乃文欲超車
    向左改變行車方向時，抵達紀乃文駕駛機車之左側，大客車
    （仍行駛於內側快車道）即與機車發生擦撞等情無訛。
(二)大客車與機車在內側快車道或分道線上輕微擦撞：
１、上開大客車與機車在肇事後發現：大客車右前門噴漆印有「
    立位」字體附近，有【擦痕】而非凹損或刮痕，此有警方對
    大客車蒐證照片2幀在卷可稽（見相驗卷第94頁），而機車
    左照後鏡雖然折斷（見相驗卷第88、89頁附照片4幀），但
    折斷之照後鏡遺留現場之位置係在機車刮地痕起點往前約4
    、5公尺處，此觀諸道路交通事故現場圖自明（見相驗卷第
    35頁）。此外，復參之紀乃文上開所述：機車在與大客車撞
    擊時，未立即倒地，【在不正常行駛一段距離後才左倒】等
    語，及機車車體刮損之位置係在左照後鏡、左側方向燈罩、
    左側煞車把手前護板、正面護板左側、車輪護板左側各情，
    有警方蒐證機車照片8幀附卷（見相驗卷第86至90頁）。可
    見，機車在與大客車撞擊之第一時間並未向左傾倒，且左照
    後鏡並非與大客車擦撞時折斷，而係機車左倒後折斷。倘上
    開大客車與機車撞擊力量大，則大客車體應有凹損、刮痕，
    機車應在第一時間倒地，機車照後鏡亦應在第一時間折斷（
    並遺留於刮地痕起點附近），但參照上開大客車、機車車損
    蒐證照片、機車照後鏡遺留現場之位置，及紀乃文之機車在
    與大客車撞擊後，仍能【行駛一段距離後才左倒】各情，本
    件車禍大客車與機車撞擊之際，應僅有輕微擦撞。
２、上開機車與大客車擦撞後，【仍能行駛一段距離後才左倒】
    ，且機車倒地最初刮地痕之起點，位於外側快車道上，距離
    內外快車道分道線只有0.2公尺乙節，前已敘及，是以，機
    車刮地痕雖遺留於外側快車道上，仍不能逕行認定兩車擦撞
    位置在外側快車道上。何況，被告駕駛上開大客車既已行駛
    於內側快車道，且於前一個十字路口（青海路與弘孝路口）
    ，已經看見紀乃文駕駛機車於外側快車道，位於其大客車右
    前方，實無理由在青海路與上石路口突然往右變換車道至外
    側快車道，再參照上開機車係左倒而非右倒（臺灣省臺中市
    區車輛行車事故鑑定委員會鑑定書誤認機車為右倒），益徵
    上開大客車並未向右變換車道，否則其撞擊力道、角度應使
    機車重創向右倒地。而上開大客車既然未向右變換車道，參
    照紀乃文原行駛於外側快車道，至青海路與上石路口「向左
    閃避鍾茂彰自用小客車」之供詞，本院因認上開大客車與機
    車擦撞位置應係在內側快車道或分道線上。
(三)大客車未超速，正常行駛下對機車突發狀況無反應時間：
１、案發地點時速限制為50公里，而被告駕駛上開大客車行經肇
    事現場時之時速係在50公里以下（約最快45公里），有上開
    大客車行車紀錄表、道路交通事故調查報告表(一)在卷可佐（
    見相驗卷第40、41頁）。
２、查駕駛人看見車前狀況時，反應時間約1.5秒至2秒，即看到
    狀況後要1.5秒至2秒身體才會有動作，駕駛人採取反應動作
    之後，最快要0.5秒才會有實際（煞車）效果出來，如車速
    40公里，反應距離至少也要20公尺，他才可以有反應的動作
    ，但是車子也還不一定煞得停。「反應距離」加上「煞車距
    離」稱「煞停距離」。故反應距離需再乘以2，變成40公尺
    ，所以基本上從警繪圖來看本件大客車之反應距離是不夠的
    ，業經鑑定人甲○○於本院上訴審審理時證述綦詳（見本院
    上訴卷第64頁背面、65、66頁）。再者，證人紀乃文於原審
    亦具結證稱：「我要超越鍾茂彰的車子而尚未超越鍾茂彰的
    車子時，我發現【前面的路變窄了】，但是我不知道統聯車
    子是否有變換車道」等語（見原審卷第89頁），益見鍾茂彰
    駕駛自用小客車自慢車道駛出斜向外側快車道，紀乃文為超
    越自小客車向左超越之際，被告所駕駛之大客車已經抵達其
    左後方（所以有「路變窄之視覺感受」），大客車與機車間
    隔不滿3.2公尺（外側快車道寬度，見相驗卷第35頁道路交
    通事故現場圖），紀乃文騎乘機車突然侵入或靠近內側快車
    道，以大客車時速保守較低之40公里計算（以此速度計算，
    煞停距離較短，較不利於被告），顯然不足40公尺「煞停距
    離」。故被告對於紀乃文貿然切換車道而侵入（或靠近）內
    側快車道，根本無從預防至明。則紀乃文變換車道致侵入（
    或靠近）內側快車道，未注意後方來車，鍾茂彰自路邊起駛
    ，未讓位於其左後方，已行駛於外側快車道之機車先行，紀
    乃文、鍾茂彰均有肇事責任，被告雖然違規行駛於內側快車
    道，但此非肇事原因，而且其在肇事前後均一直於內側快車
    道直行，未變換車道，且對於突然侵入（或靠近）其車道之
    機車，因事出突然，未有足夠之「煞停距離」以避免車禍發
    生，無注意避免車禍發生之可能性，被告駕駛行為與車禍發
    生無相當因果關係，應無過失責任。
３、又汽車行經無號誌之交岔路口，應減速慢行，作隨時停車之
    準備；又汽車行駛時，駕駛人應注意車前狀況及兩車併行之
    間隔，並隨時採取必要之安全措施，道路交通安全規則第93
    條第1項第2款、第94 條第3項分別定有明文。依卷內資料，
    被告於偵查中供陳：「我當時是由東往西開在青海路上的內
    側快車道上，到了上石路口時……我當時有看到紀乃文騎機
    車在我的車前右前方，是在外側快車道上……」（見相驗卷
    第65頁），證人紀乃文證陳：「……當時我騎H66-080號機
    車，後面載死者（許素娟），騎到台中市○○路、上石路口
    ，我看到路口有一台自小客車（指H6-3952號），他沒有打
    方向燈……我打算從他左（邊）轉過去……我聽到後面有公
    車（指736-FA號營業大客車）的聲音，從我後面很快開過來
    ，撞到我機車的左後照鏡……」（見相驗卷第64頁反面），
    證人鍾茂彰證稱：「我昨天晚上開車要載朋友回家，後來停
    在青海路、上石路口之慢車道上，讓我朋友下車之後……要
    從慢車道切到快車道……發現紀乃文所騎的機車在我的左後
    角……」（見相驗卷第65頁反面）各等語。並依卷附道路交
    通事故調查報告表(一)記載，該交岔路口當時並無管制號誌（
    見相驗卷第41頁）。則被告於本件車禍發生前似係駕駛736-
    FA號營業大客車，行經台中市○○路與上石路之無號誌交岔
    路口，則依前揭說明，其自應減速慢行，作隨時停車之準備
    ，乃竟仍以時速約4、50公里之速度前進（見相驗卷第40頁
    所附之車牌號碼736-FA號營業大客車行車紀錄表），能否謂
    被告駕車已符合前開應減速慢行並作好隨時停車準備之規定
    ？似非無疑。惟據本件鑑定證人甲○○於本院審理中到庭供
    證：「（問：本件車禍大客車速度較快，被告曾供述紀乃文
    的車子是在其前方，因為其可以通過，所以沒有採取任何措
    施，如果此供述是真的，你是否會改變對本案之看法？）如
    果2車的撞擊點是在車子之前面，則被告就有責任，本件撞
    擊點是在大客車的右後方，且大客車始終是在其自己的車道
    內，並未偏離到外側車道，2車是同方向不同車道之左右關
    係，並非前後關係。（問：本件大客車的前輪也有括擦痕（
    偵查卷94頁），此括擦痕是否為第一次撞擊點？《審判長提
    示1799號卷第93－94頁》）一般機車把手高度為90公分，大
    客車輪胎為100公分，該照片所示刮痕離地約120公分以上，
    如係機車把手碰撞，高度即不符，如為照後鏡刮到，該照後
    鏡應比一般照後鏡高度還高，且應該還要有其他碰撞痕跡，
    如把手的碰撞」、「（問：是否駕駛者對於左右後照鏡有注
    意的義務？）我們開車要看左、右照後鏡是有其時機的，是
    你要變換車道時才會去看後照鏡，若無此情形，其只要注意
    前方即可」等語，核與卷附肇事車輛及現場照片相符，應堪
    採認。則本件撞擊點既係在被告所駕車輛右後方，二車既屬
    左右關係，並非前後關係，自應無上揭所謂應減速慢行並作
    好隨時停車準備之適用。
４、再依卷存道路交通事故現場圖所示，本件車禍發生後，車牌
    號碼H66-080號機車雖倒在台中市○○路與上石路交岔路口
    西側之青海路往河南路外側快車道上，但車牌號碼736-FA號
    營業大客車及車牌號碼H6-3952號自小客車則均已在現場移
    動過（見相驗卷第35頁），證人紀乃文於警詢中亦經供明其
    機車在與營業大客車撞擊後，並未立即倒地，於續行駛一段
    距離後才向左倒地等語（見相驗卷第64頁反面）。準此，似
    不能以現場圖所示機車倒地位置，據以推論被告究係於本件
    車禍發生前多遠，即已看見紀乃文為閃避鍾茂彰之自小客車
    而騎向其前方車道，且被告於警詢供稱：「（當時你要通過
    路口前是否發現自小客車H6-3952臨停於路口下乘客？或由
    路邊起駛前進？）當時我……有發現自小客車由慢車道斜斜
    往外側車道行駛，而機車便往左方向一直靠往內側快車道方
    向行駛」、「危險發生時，我感覺可以安全通行，便未採取
    任何反應措施」（見相驗卷第21頁、第37頁）。則被告似於
    通過青海路與上石路交岔路口之前即已發現上情，自其發現
    紀乃文為閃避鍾茂彰之自小客車而騎向其前方車道至本件車
    禍發生時，該二時點之距離是否確未逾40公尺之安全煞停距
    離？且被告既已事先發現上述危險路況，何以不採取必要之
    煞、避等安全措施，卻仍貿然以時速約4、50公里之速度續
    行？其於上述危險狀況發生時，如係因感覺可以安全通行，
    致未採取安全措施，能否謂本件車禍之發生係「反應距離」
    或「煞停距離」不足之故，固亦生疑。然查，本件被告所駕
    車輛及被害人機車係屬左右關係並非前後關係、及本件之煞
    停距離未足40公尺安全距離乙情，已如上述，再據鑑定證人
    甲○○供證：「（問《提示前審96年7月5日之審判筆錄第4
    頁》你是依何而判斷大、小二車之距離沒有20公尺的反應距
    離？）依原審卷內第30-34頁照片所示，碰撞點為大客車車
    子右後輪前葉板，一般大客車長度約10公尺，本件碰撞點距
    車頭約8公尺，本件是左右關係，並非前後的關係，而且大
    客車的反應距離不足20公尺，當時機車與大客車車頭併行後
    ，機車之前有1部小客車，從慢車道駛入快車道，機車向左
    靠，以時速40公里計算，大車無足夠的反應時間與距離。（
    問：上開所言反應距離不足20公尺，會不會因為大車、機車
    是否有移動位置而不同？）不會。我們是根據二車碰撞的點
    來做判斷，事後汽車、機車之移動結果，與判斷無關。...
    （問：所述反應距離之問題，20公尺距離，其反應時間不到
    1.5秒，其依據何在？）我們從眼睛看到至通知腳尚未踩煞
    車，約是0.8秒，再去踩煞車約是0.5至1秒，所以讓煞車產
    生效果共約要1.5秒，此為鑑定方面之人所公認。我們用20
    公尺計算，事實上我們多給0.5秒，是考慮車上煞車性能的
    因素。交通部的相關法令也是這樣子規定。（問：紀乃文的
    機車是左倒或右倒，對於本案之肇事因素有無影響？）沒有
    影響。因當時二車碰撞後會經過一段距離之後才倒，中間尚
    有其他因素影響左倒或右倒。... （問：此20公尺是單純的
    反應距離或煞停距離？）反應距離就是煞停距離，包含煞車
    所產生的煞車痕。（問《提示鈞院前審卷第62頁背面及63頁
    》所述『車速40公里，反應距離至少也要20公尺，... 反應
    距離加上煞車距離叫做煞停距離。這就要乘以2，變成40公
    尺了，... 』，此與方才所述似乎有所不符？）一般情形，
    在不知道速度若干時，是以煞車痕跡乘以二，概算出來即為
    反應距離。（問：方才所述會多加0.5秒，是否為你個人意
    見或一般鑑定通則？）0.5秒是一個經驗數字。（問：你認
    為本件之反應距離是否為20公尺？）是。反應距離是不變的
    」等語在卷，所證俱屬明確，且與卷附現場圖及肇事照片等
    件均相符合，且鑑定證人甲○○就車輛行車事故之鑑定具有
    專門知識及經驗，已如上述，自堪認其上揭所證應屬可信。
(四)原審將本件車禍委請中華車輛交通事故鑑定技術研究學會鑑
    定，亦同此認定，有該會95年9月1日95定字第18號鑑定報告
    在卷可徵（見原審卷第51至58頁）。至臺灣省臺中市區車輛
    行車事故鑑定委員會鑑定意見、臺灣省車輛行車事故覆議鑑
    定委員會覆議意見，均認被告駕車疏未注意車前狀況，為肇
    事次因云云，然該2份鑑定，因執紀乃文騎乘機車在肇事後
    【右倒】乙節以認定事實，致其判斷大客車、機車擦撞位置
    在外側快車道，顯與上開證據不符，此2份鑑定書所依憑鑑
    定之前提事實既有違誤，其鑑定結果，自難採憑，亦無從據
    此為被告有罪之認定，附此敘明。
六、綜上，公訴人所舉證人邱昌鵬之證述、證人紀乃文、鍾茂彰
    於警、偵訊中及紀乃文於原審審判中之供證，及道路交通事
    故現場圖、談話紀錄表、道路交通事故調查報告表(一)、(二)、
    大客車之行車紀錄表、臺灣省臺中市區車輛行車事故鑑定委
    員會鑑定意見、臺灣省車輛行車事故覆議鑑定委員會覆議意
    見等，均不能認定本件車禍之發生被告與有過失，被害人許
    素娟之死亡，自不能認係因於被告之過失。本件檢察官所提
    出之證據，不足為被告有罪之積極證明，其指出證明之方法
    ，亦無從說服法院形成對被告有罪確信無疑之心證。此外，
    復查無其他積極確切證據，足認被告有何檢察官所指之業務
    過失致人於死罪行，自應為無罪之諭知。
七、原審疏未審究上情，對被告遽予論罪科刑，尚有未洽。被告
    上訴意旨以否認犯罪，指摘原判決不當為有理由，應由本院
    將原審判決撤銷改判，並對被告為無罪之諭知。
據上論結，應依刑事訴訟法第369條第1項前段、第364條、第301
條第1項，判決如主文。
本案經檢察官丙○○到庭執行職務。
中    華    民    國    97    年    4     月    30    日
            刑事第十庭    審判長法  官  林  照  明
                                法  官  郭  瑞  祥
                                法  官  林  欽  章
上列正本證明與原本無異。
檢察官得上訴；被告不得上訴。
如不服本判決應於收受送達後10日內向本院提出上訴狀，其未敘
述上訴之理由者並得於提起上訴後10日內向本院補提理由書（均
須按他造當事人之人數附繕本）。
                                書記官  許  哲  禎
中    華    民    國    97    年    5     月    5     日


司法院資訊處製作；財團法人民間司法改革基金會備份。
